【裁判字號】    92,台上,2398
【裁判日期】    920502
【裁判案由】    擄人勒贖
【裁判全文】
最高法院刑事判決                              九十二年度台上字第二三九八號
    上  訴  人  甲○○
                乙○○
    右  一  人
    選任辯護人  黃榮坤律師
右上訴人等因擄人勒贖案件，不服台灣高等法院台南分院中華民國九十二年一月九日
第二審更審判決（九十一年度上重更(五)字第五五四號，起訴案號：台灣台南地方法院
檢察署八十七年度偵字第三０八０號），提起上訴，本院判決如左：
    主  文
原判決撤銷，發回台灣高等法院台南分院。
    理  由
本件原判決撤銷第一審關於上訴人甲○○共同意圖勒贖而擄人而故意殺被害人及上訴
人乙○○部分之判決，改判仍論處甲○○、乙○○共同意圖勒贖而擄人而故意殺被害
人，甲○○處死刑，褫奪公權終身，乙○○處無期徒刑，褫奪公權終身；固非無見。
惟查：(一)證物應示被告，令其辨認，如係文書而被告不解其意義者，應告以要旨，又
卷內之筆錄及其他文書可為證據者，應向被告宣讀或告以要旨；刑事訴訟法第一百六
十四條、第一百六十五條第一項分別定有明文；是採為判決基礎之證據資料，必須經
過調查程序，以顯出於審判庭者，始與直接審理主義相符，否則其所踐行之訴訟程序
即屬違背法令；此項公開審判期日所應踐行之程序，於第二審審判程序既在準用之列
，自應依法踐行，方為適法。本件依原審民國九十一年十二月二十六日之審判筆錄記
載（原審卷第二二九頁至第二四一頁），對於採為判決基礎之證據，即甲○○於警訊
及偵查中之供述筆錄、乙○○於警訊、偵查中及原法院前審之供述筆錄、證人謝慶瑞
、賀壽枝於第一審之供述、檢察官現場勘驗所拍攝之錄影帶與勘驗筆錄，均未向上訴
人等提示、宣讀或告以要旨，乃逕採為斷罪之依據，自難謂適法。(二)原判決於理由欄
二｜(二)、(五)謂：「蔡智仁於八十七年二月二十三日晚上與被告甲○○在新化鎮大坑租
用之木屋內謀議夥同另被告乙○○持槍強擄謝政憲勒贖，謀定後，於同日晚上十二時
許，由蔡智仁叫甲○○以電話聯絡乙○○，約定於翌日（二十四日）上午九時許在其
任職之台南市○○○路通隆企業行砂石場會面，屆時蔡智仁乃駕駛由甲○○友人郭俊
萁向達璋小客車租賃有限公司負責人賀壽枝租來之紅色、福特天王星、車號ＴＷ｜三
二三三號自小客車，載同甲○○至該砂石場，邀集乙○○共同強擄謝政憲勒贖財物，
三人乃共同持有蔡智仁所攜帶其所有之附表一編號一、二、三所示之制式九０手槍、
九二手槍、烏茲衝鋒槍各一把、編號四所示之子彈多發、及絨毛頭套二個、免刀式膠
帶乙捲為犯罪工具，旋先共乘該車前往上開診所繞一圈，觀察診所動靜後，於同日上
午九時十分許，將該車駛至同市○○路某處公共電話亭，由甲○○以公共電話探知謝
政憲人在診所後，三人隨即再搭乘該車前往該診所，將車逆向停在謝政憲診所前，即
車頭朝向三官路與金華路口方向，由甲○○持九二手槍乙把在車內駕駛座上把風接應
，蔡智仁、乙○○二人則頭戴絨毛套頭，分持烏茲衝鋒槍、九０手槍各乙把衝進診所
內，由乙○○負責以所持九０手槍控制診所內現場之病患及護士蕭思萍、林頌連等人
，並吆喝：『不要動，不要說話』，蔡智仁則持衝鋒槍衝入診療室出手強拉謝政憲醫
師之領帶，欲予以強行押離診所，謝政憲抵抗不從，並說：『你們要錢，給你就好』
等語，蔡智仁不予理會，乃以烏茲衝鋒槍之槍托重擊其頭部造成顱骨橫向線狀骨折三
‧五公分，乙○○並趨前協助強拉謝政憲進入車內右後座，由蔡智仁在左後座持槍押
住謝政憲，乙○○則坐於駕駛座旁，甲○○隨即駕車加速沿台南市○○路、大成路往
公英街方向駛去，蔡智仁一上車即以免刀式膠帶綑綁謝政憲雙手及矇住雙眼，並向謝
政憲開口勒索新台幣（下同）三千萬元贖金，因謝政憲答以僅有三百萬元，蔡智仁認
謝政憲有意矇騙而極度不悅，再度對之痛毆，並逼問何人可籌得贖款，謝政憲迫於無
奈，供出友人吳福明及葉世男二人之電話，迨車行至臺南市○○路一一六巷九弄內，
由甲○○下車將黏附車牌上之黑色絕緣膠帶撕下，並改由乙○○駕車，沿關廟、玉井
、南化，駛往高雄縣旗山、美濃偏僻山區，途中由甲○○、蔡智仁接續於同日中午十
二時三十五分許、五十九分許、下午二時十分許，打公共電話至診所或打吳福明大哥
大號碼聯絡，向吳福明勒索三千萬元之贖款，並指示交付贖款之方式等情，業據同案
被告蔡智仁於警訊時（見八十七年度偵字第三０八０號卷第一七四頁反面至一七六頁
、台南市警六刑偵字第一一五號卷第七頁反面、第八頁）、偵查中（見八十七年度偵
字第三０八０號卷第一八三頁、一八四頁正面）、原審（第一審）及本院前審調查時
坦承不諱（見第一審卷一第四十八頁正面、本院上重訴卷八十七年七月九日、十六日
、三十日訊問筆錄）；另被告甲○○於警訊時（見台南市警六刑偵字第一一０號卷第
六、七頁）、偵查中（見同上偵卷第五十三頁反面、第五十四、五十五頁）；被告乙
○○於警訊時（見台南市警六刑偵字第一一０號卷第一頁至第四頁、第九、十頁）、
偵查中（見同上偵卷第五十二頁反面、五十三頁、五十四頁、五十五頁）、本院前審
調查中（見本院上重訴卷八十七年七月十六日訊問筆錄），均坦承不諱；同案被告蔡
智仁與被告甲○○於八十七年二月二十三日晚上逗留在新化鎮大坑租用之木屋時，該
日晚上十二時許蔡智仁即叫甲○○以電話聯絡乙○○約定於翌日（二十四日）上午九
時許在其任職之台南市○○○路通隆企業行砂石場會面等情，業據被告甲○○、乙○
○供明在卷（見台南市警六刑偵字第一一０號卷第一頁反面、第二、六頁），而渠等
於隔天會面後即驅車覆面持槍擄走謝政憲，並使用膠帶貼住其雙眼及綑綁其雙手，顯
見渠等事先係有計劃而有所準備犯案之工具甚明，則案發前一天即八十七年二月二十
三日晚上蔡智仁與甲○○在新化鎮大坑租用之木屋內必有謀議如何夥同乙○○持槍擄
走謝政憲勒贖，應堪認定」（原判決正本第九頁至第十一頁，第十五頁至第十六頁）
；然甲○○於警訊供稱：「我與蔡智仁於二十三日晚上睡於新化大坑租用之小木屋內
，計劃是蔡智仁計劃」，偵查中供稱：「沒有計劃」（南市警大刑偵字第一一０號卷
第六頁反面、第七頁；八十七年度偵字第三０八０號卷第五十三頁反面），似未供稱
於八十七年二月二十三日晚上，在新化鎮大坑租用之木屋內，與蔡智仁謀議夥同乙○
○持槍強擄被害人謝政憲勒贖；又乙○○於警訊供稱：「我上車後，蔡智仁要我與他
一起去抓一個人，說這個人與他有恩怨，曾經報他管訓，並且他太太要在那裡生產，
這個人不讓他太太去那裡生產，所以要抓出來修理修理」，於偵查中供稱：「二月二
十三日晚上十二點許，蔡智仁留話，叫我二月二十四日到工寮等，我以為是甲○○約
的，二月二十四日上午九時，蔡智仁與甲○○開一台紅色小客車來找我，我就與他們
上車，蔡智仁在路上對我說要去抓一個人，說與他有仇恨，問他什麼事，他說那人提
報過他感訓，並且不讓他太太在那裡生產，說要抓出來修理修理，我就答應他了」（
同上警卷第二頁、同上偵查卷第五十二頁反面、第五十三頁）；似未供稱自始即有與
蔡智仁、甲○○共同強擄謝政憲勒贖之犯意聯絡；原判決上開說明即與上引卷內資料
不符，有證據上理由矛盾之違法。又原判決於事實欄認定：「蔡智仁竟萌強擄謝政憲
勒贖財物，並加以殺害後損壞其屍體以圖湮滅罪跡之犯意，乃於同年二月二十三日晚
上，與甲○○在新化鎮大坑租用之木屋內，謀議夥同乙○○持槍強擄謝政憲勒贖。謀
定後，於同日晚上十二時許，由甲○○以電話聯絡乙○○，約定於翌日（二十四日）
上午九時許，在其任職之台南市○○○路通隆企業行砂石場會面，屆時蔡智仁乃驅車
接乙○○，邀乙○○共同強擄謝政憲勒贖財物」（原判決正本第二、三頁）；似認定
八十七年二月二十三日晚上及二月二十四日上午九時許，蔡智仁即分別與陳聖龍、乙
○○謀議共同持槍強擄謝政憲勒贖，惟於理由欄二｜(三)說明：「被告乙○○進入診所
時係負責以所持九０手槍控制診所內現場之病患及護士蕭思萍、林頌連等人，被告甲
○○亦在外持槍把風配合，顯見被告乙○○對蔡智仁所為之行動均極力配合，參以對
付一文弱之醫師竟用火力強大之槍械，足見被告甲○○、乙○○去診所時已能肯定蔡
智仁係欲強擄被害人謝政憲勒贖財物，然亦應清楚知悉蔡智仁應非單純欲強擄被害人
謝政憲，被告甲○○、乙○○二人已清楚知悉所為係擄人勒贖」（原判決正本第十二
頁）；似又認定上訴人等至謝政憲婦產科診所時，始知悉強擄謝政憲之目的係在勒贖
財產，致事實與理由矛盾，殊屬違誤。以上本院九十年度台上字第一一九號判決及九
十年度台上字第七三四五號判決發回意旨俱已指明，原審仍疏予審認，致違誤情形仍
然存在；又蔡智仁於警訊供稱：「在押走謝政憲途中，我打了幾通勒贖的電話及叫乙
○○、甲○○各打了一通電話，請對方準備錢的事情，他二人（指乙○○、甲○○）
當時知道（要向謝政憲親友勒贖）」；如果無訛，上訴人等是否與蔡智仁強押被害人
上車後，蔡智仁於車內向謝政憲及其親友勒贖，上訴人等自該時起始知悉強擄謝政憲
之目的係在勒贖，即變更為擄人勒贖之犯意而繼續參與犯罪行為？尚待深入究明。綜
上，應認原判決仍有撤銷發回之原因，原判決其他有裁判上一罪關係部分，基於審判
上不可分之原則，應一併發回。又本件為重大案件，已經本院多次發回，應切實釐清
證據，詳敘論斷之理由，期能定讞。
據上論結，應依刑事訴訟法第三百九十七條、第四百零一條，判決如主文。
中      華      民      國    九十二    年      五      月      二      日
                              最高法院刑事第一庭
                                  審判長法官  施  文  仁
                                        法官  林  永  茂
                                        法官  蕭  仰  歸
                                        法官  洪  文  章
                                        法官  花  滿  堂
      右正本證明與原本無異
                                              書  記  官
中      華      民      國    九十二    年      五      月      八      日


司法院資訊處製作；財團法人民間司法改革基金會備份。
